最高法院民事判決　　　　　　　　　　　　　　　九十三年度台上字第二一九七號
　　上　訴　人　僑果實業股份有限公司
　　法定代理人　陳 清 福
　　訴訟代理人　陳 福 寧律師
　　被 上訴 人　甲○○○
　　　　　　　　送達代收人　陳淑貞律師
右當事人間債務人異議之訴事件，上訴人對於中華民國九十二年四月十六日台灣高等
法院第二審判決（九十二年度上字第二五號），提起上訴，本院判決如下：
    主  文
原判決廢棄，發回台灣高等法院。
    理  由
本件被上訴人主張：伊於民國八十三年八月十七日向上訴人購買其預定興建之「紐約
第五街」地下二樓Ｒ１６號美食攤位用途之房地一戶（下稱系爭房地），價金新台幣
（下同）二百七十五萬元，已付八十七萬元，並另簽發面額一百八十八萬元、發票日
八十五年十月二十二日、未載到期日之本票一紙（下稱系爭本票）予上訴人，作為支
付尾款之擔保。嗣發現系爭房地有重大瑕疵，乃通知貸款銀行停止貸款、撥款手續，
並依法解除系爭房地之買賣契約，上訴人亦迄未交付合乎債之本旨之房地，依約自不
得行使系爭本票之權利。乃上訴人竟持系爭本票聲請裁定准予強制執行後，持之向台
灣士林地方法院（下稱士林地院）聲請執行，由該院以八十七年度執字第七二六二號
事件（下稱系爭執行事件）查封伊之不動產，依強制執行法第十四條第二項規定，伊
得提起債務人異議之訴。爰求為撤銷系爭執行事件所為強制執行程序之判決。
上訴人則以：被上訴人為擔保系爭買賣價金尾款之交付始簽發系爭本票。其既未依約
繳付尾款，伊即可行使系爭本票上之權利等語置辯。
原審維持第一審所為被上訴人勝訴之判決，駁回上訴人之上訴，無非以：被上訴人以
系爭房地之基地產權不明等瑕疵為由，解除系爭買賣契約，另件請求上訴人返還已付
價金之訴，前經原審以九十年度上更(一)字第四七號判決敗訴確定（下稱前確定判決）
，是其以系爭買賣契約業經合法解除，系爭執行名義所示之票款請求權有消滅之情事
，系爭強制執行程序得以撤銷之主張，固無可採。且依系爭買賣契約書之約定，被上
訴人（買受人）於不辦理貸款時，有開立與尾款同額之本票予出賣人作為支付尾款之
擔保之義務。被上訴人既未舉證證明其無簽發系爭本票之意思，則其就系爭本票之簽
發，雖亦應負發票人責任。惟依系爭買賣契約書第八條之約定，於房屋過戶被上訴人
名下後，被上訴人有拒絕支付尾款或不辦理貸款之情形時，系爭本票始發生擔保之效
力。而觀之該第八條之內容，乃關於價金給付時期及方式之約定，此與第十二條為房
屋點交及遷入之約定有別，因此有關尾款交付時期，即應回歸至第八條之約定。上訴
人依第十二條之約定，所為被上訴人有先為給付價金之義務之辯解，自非可採。況系
爭買賣價金尾款一百八十八萬元應於交屋之同時支付，已為上訴人訴訟代理人於第一
審所陳述。上訴人並未就其訴訟代理人於第一審之陳述即時聲請更正，至原審審理時
始稱訴訟代理人之陳述有誤，請求更正，依民事訴訟法第七十二條之規定，亦難准許
。參諸上訴人有交付符合系爭買賣契約內容之標的物予被上訴人之義務，而系爭房地
有地坪未依合約規定配有不銹鋼壓條或銅壓條、公共走道入口門廳三處，未依合約規
定施作空氣門簾，以及重要出入口未依合約規定設置監視器三具等瑕疵，為前確定判
決所認定，上訴人未證明該等瑕疵業經修繕或補正前，即通知被上訴人交屋，自難認
其給付合乎債之本旨，尚不生提出給付之效力。從而，系爭房地所有權既迄未移轉登
記為被上訴人所有，被上訴人即無繳交尾款之義務。其為保障自己之權利，通知銀行
暫停辦理貸款手續，並非以不當手段阻止條件成就，系爭本票所擔保被上訴人支付尾
款之條件自屬尚未成就，其所表彰之上訴人債權即未發生，應認被上訴人對系爭本票
票據債權有妨礙上訴人請求之事由發生，其請求撤銷系爭執行事件之強制執行程序，
為有理由云云，為其論斷之基礎。
查系爭買賣契約書第八條為有關貸款手續、貸款用途，以及未獲貸款時如何處理之約
定；第十二條為有關尾款交付與交屋時間之約定（一審卷第一宗，一三至一五頁），
原審以系爭買賣契約書第八條為關於價金給付時期及方式之約定，第十二條為房屋點
交及遷入之約定，因此有關尾款交付時期，應回歸至第八條之約定之認定，即有認定
事實不依證據之違誤。次按自認之撤銷，除別有規定外，如自認人能證明與事實不符
，即得為之，原不以「即時」撤銷為必要，此觀民事訴訟法第二百七十九條第三項規
定自明。本件上訴人之訴訟代理人於第一審言詞辯論時（九十一年十月三十日）雖自
認辦理交屋之同時交付尾款。但上訴人於該言詞辯論期日既未到場（見一審卷第二宗
七○、七一頁），則其於原審以依系爭買賣契約書第十二條約定：「本房屋建造完工
，乙方（出賣人即上訴人）於甲方（買受人即被上訴人）全部履行左列各項義務後，
乙方始簽具本約房屋點交證明書交付甲方，准甲方遷入，乙方通知甲方交屋時，甲方
不得藉故拖延……。(一)繳清本約所訂全部價款及一切稅費……。(二)委辦貸款者，已獲
核貸轉付乙方，或未獲核貸及短貸部分者已依約自行繳清。」之內容，認其於被上訴
人繳清價金或已獲核貸轉付後，始有交付房屋之義務，撤銷或聲請更正前開自認，是
否為不足取？原審未斟酌該自認是否與事實不符，遽認「上訴人並未就其訴訟代理人
於第一審之陳述即時聲請更正，至原審審理時始稱訴訟代理人之陳述有誤，請求更正
，尚難准許」，而為不利於上訴人之判決，自有未合。若依系爭契約書第十二條約定
，被上訴人於請求上訴人交屋前，確有先行繳清尾款之義務，且其於辦理貸款手續後
，又自行要求貸款銀行停止貸款、撥款手續，能否謂非阻卻條件之成就？上訴人據此
一再辯稱，買賣房屋之尾款，與交屋並非同時履行，需待被上訴人先行繳清全部價款
，上訴人始有交屋義務（見原審卷二一、六二頁），自屬重要攻擊防禦方法，原審未
遑詳查，遽為上訴人就系爭本票之債權尚未發生之認定，而判決其敗訴，亦有判決不
備理由之違誤。上訴論旨，指摘原判決不當，求予廢棄，非無理由。
據上論結，本件上訴為有理由。依民事訴訟法第四百七十七條第一項、第四百七十八
條第二項，判決如主文。
中　　　華　　　民　　　國　　九十三　　年　　　十　　　月　　二十八　　日
                              最高法院民事第五庭
                                  審判長法官  蘇　茂　秋
                                        法官  朱　建　男
                                        法官  蘇　達　志
                                        法官  陳　碧　玉
                                        法官  沈　方　維
      右正本證明與原本無異
 　　　　　                              　　　書  記  官
中　　　華　　　民　　　國　　九十三　　年　　 十一 　　月　　　八　　　日
                                                                  ｍ
